【裁判字號】    97,交抗,1480
【裁判日期】    971231
【裁判案由】    聲明異議
【裁判全文】
臺灣高等法院臺中分院刑事裁定        97年度交抗字第1480號
抗  告  人
即受處分人  甲○○
上列抗告人因聲明異議案件，不服臺灣臺中地方法院中華民國97
年11月26日所為裁定（97年度交聲字第2957號）提起抗告，本院
裁定如下：
    主  文
本件抗告駁回。
    理  由
一、抗告意旨略以：刑罰與行政罰同屬對不法行為之制裁，而刑
    罰之懲罰作用較強，故一行為同時觸犯刑事法律及違反行政
    法上義務規定時，依刑事法律處罰，即足資警惕，本件實無
    一事二罰再處以行政罰之必要云云。
二、原處分意旨略以：異議人即受處分人甲○○於民國（下同）
    96年9月21日23時19分許，酒後騎乘車牌號碼IMX-828號重型
    機車，行經臺中縣太平市○○號道路新平路3段口，「因酒
    精濃度超過規定標準，經換算呼氣測定值達每公升0.78毫克
    」之違規，經臺中縣警察局太平分局坪林派出所警員以違反
    道路交通管理處罰條例第35條第1項第1款規定舉發。嗣經原
    處分機關於97年10月20日以裁監稽違字第裁61–HC0000000
    號裁決書，裁處其罰鍰新臺幣（下同）4萬5千元，吊扣機車
    駕駛執照12個月，施以道安講習等語。
三、聲明異議意旨略以：異議人即受處分人因酒駕案件受緩起訴
    處分，並已向財團法人犯罪被害人保護協會臺中分會繳交緩
    起訴處分金3萬元。依行政罰法第26條規定一事不二罰，採
    「先刑法後行政法」，現監理機關復裁處異議人罰鍰4萬5千
    元顯然有誤，爰依法聲明異議，請求撤銷上開處分中罰鍰部
    分等語。
四、原審裁定之理由則以：
（一）按汽車駕駛人，駕駛汽車經測試檢定有酒精濃度超過規定
      標準者，處新臺幣1萬5千元以上6萬元以下罰鍰，並當場
      移置保管其車輛及吊扣其駕駛執照1年；汽車駕駛人有飲
      酒後其吐氣所含酒精成份超過每公升0.25毫克以上者，不
      得駕車，道路交通管理處罰條例第35條第1項第1款及道路
      交通安全規則第114條第2款分別定有明文。
（二）本件受處分人（原裁定誤載為抗告人）於96年9月21日21
      時許起，至同日22時30分許止，在臺中縣太平市○○路朋
      友住處，飲用高粱酒約7、8杯，已達不能安全駕駛動力交
      通工具，竟仍騎乘車號IMX-828號重型機車。嗣於同日23
      時19分許，途經臺中縣太平市○○號道路與新平路3段路
      口，為警攔查，並測得其酒精濃度達每公升0.78毫克，經
      臺中縣警察局太平分局以受處分人違反道路交通管理處罰
      條例第35條第1項第1款違規事由，予以開單告發。受處分
      人刑事責任部分，經臺灣臺中地方法院檢察署檢察官於96
      年9月23日，以96年度速偵字第4680號為緩起訴處分，緩
      起訴期間為1年（96年10月9日至97年10月8日），受處分
      人應於收受緩起訴處分命令通知書之日起1個月內，向財
      團法人犯罪被害人保護協會臺中分會支付3萬元。受處分
      人依限支付3萬元。原處分機關於緩起訴期滿後之97年10
      月20日，以受處分人有「汽車駕駛人酒精濃度超過規定標
      準（0.55以上）」舉發違規事由，予以處罰鍰4萬5千元，
      並吊扣駕駛執照12個月，施以道安講習等情，為受處分人
      所不爭執，並有緩起訴處分書、緩起訴處分命令通知書及
      舉發違反道路交通管理事件通知單影本各1紙在卷可稽。
      是受處分人於上揭時、地，確有裁決書所載之事實，堪信
      屬實。
（三）按94年2月5日公布，並於95年2月5日施行之行政罰法第26
      條規定：「一行為同時觸犯刑事法律及違反行政法上義務
      規定者，依刑事法律處罰之。但其行為應處以其他種類行
      政罰或得沒入之物而未經法院宣告沒收者，亦得裁處之。
      前項行為如經不起訴處分或為無罪、免訴、不受理、不付
      審理之裁判確定者，得依違反行政法上義務規定裁處之。
      」又其他種類行政罰，係指違反行政法上之義務應受「裁
      罰性」之「不利處分」，依行政罰法第2條規定，包括限
      制或禁止行為之吊扣證照處分。究其立法目的，一行為同
      時觸犯刑事法律及違反行政法上義務規定時，由於刑罰與
      行政罰同屬對不法行為之制裁，而刑罰之懲罰作用較強，
      故依刑事法律處罰，即足資警惕時，實無一事二罰再處行
      政罰之必要，且刑事法律處罰，由法院依法定程式為之，
      較符合正當法律秩序，應予優先適用，但罰鍰以外之沒入
      或其他種類行政罰，因兼具維護公共秩序之作用，為達行
      政目的，行政機關仍得併予裁處。本件受處分人確有酒精
      濃度超過規定標準之交通違規事實，且其酒後駕車之行為
      ，亦經臺灣臺中地方法院檢察署檢察官於96年9月23日，
      以96年度速偵字第4680號為緩起訴處分確定，已如前述，
      故受處分人飲酒後駕駛車輛之前開違規行為並受刑事處罰
      之事實，亦堪認定。按前項汽車駕駛人，經裁判確定處以
      罰金低於本條例第92條第3項所訂最低罰鍰基準規定者，
      應依本條例裁決繳納不足最低罰鍰之部分，道路交通管理
      處罰條例第35條第8項定有明文。此所稱罰金，解釋上自
      應包括依檢察官處分命令，而向公庫或指定之公益團體、
      地方自治團體繳納款項在內。受處分人依緩起訴處分命令
      向財團法人犯罪被害人保護協會臺中分會繳納3萬元，係
      履行檢察官為緩起訴處分命令，性質上自屬於處分金，與
      罰金無異，是依上開規定，原處分機關就行政罰鍰方面仍
      得裁處1萬5千元（即差額部分）。至其餘罰鍰3萬元部分
      ，受處分人繳納上開處分金後，已受到實質制裁，縱認該
      命令因未經法院裁判所為之處罰，非刑事處分，但向國庫
      繳納款項之行為究具行政罰鍰之性質，自不應就同一行為
      再受行政罰鍰，否則將與行政罰法第26條規定之立法意旨
      相違背（參照臺灣高等法院暨所屬法院96年11月28日96年
      法律座談會刑事類提案第36號研討結果）。
（四）綜上所述，原處分機關於緩起訴處分期間屆滿後，依道路
      交通管理處罰條例第35條第1項第1款規定，參酌違反道路
      交通管理事件統一裁罰基準表，裁處受處分人罰鍰逾1萬5
      千元部分，於法未合，受處分人之異議，為有理由，應由
      本院將原處分撤銷，另為不罰之諭知。至罰鍰1萬5千元部
      分，於法無違，此部分異議為無理由，應予駁回等語。
五、本院查：
（一）道路交通主管機關對於汽車駕駛人之酒後駕車行為，依道
      路交通管理處罰條例第35條第1項第1款規定予以裁罰，係
      對行為人違反行政法上義務規定之行政罰，且該條例關於
      一行為同時觸犯刑事法律及違反行政法上義務規定者，並
      無特別規定，是以汽車駕駛人酒後駕車行為，經測試檢定
      酒精濃度超過規定標準，同時涉犯刑法第185條之3之公共
      危險罪嫌者，道路交通主管處罰機關除有行政罰法第26條
      第1項但書規定，得處以其他種類行政罰之情形外，關於
      罰鍰部分，即應依行政罰法第26條及道路交通管理處罰條
      例第10條規定，移送地方法院檢察署處理，於移送後，非
      有行政罰法第26條第2項所定不起訴等事由，不得再依道
      路交通管理處罰條例第35條第1項第1款規定，裁處行為人
      罰鍰之行政罰。
（二）本件抗告人依檢察官緩起訴處分命令，向財團法人犯罪被
      害人保護協會臺中分會繳交3萬元，係履行檢察官為緩起
      訴處分命令，性質上自屬於處分金，與罰金無異，修正後
      道路交通管理處罰條例第35條第8項所規定之罰金，解釋
      上自應包括依檢察官處分命令，而向公庫或指定之公益團
      體、地方自治團體繳納款項在內，抗告人既依檢察官之緩
      起訴處分命令，向指定之公益團體繳納款項，即係履行檢
      察官為緩起訴處分命令，與受刑事處罰無異，縱認該命令
      因未經法院裁判所為之處罰，非刑事處分，但向指定之公
      益團體繳納款項之行為究具行政罰鍰之性質，自不應就同
      一行為再受行政罰鍰 (臺灣高等法院96年11月刑事庭庭長
      法律問題研討會決議參照)。又行政罰法第26條規定：「
      一行為同時觸犯刑事法律及違反行政法上義務規定者，依
      刑事法律處罰之。但其行為應處以其他種類行政罰或得沒
      入之物而未經法院宣告沒收者，亦得裁處之。前項行為如
      經不起訴處分或為無罪、免訴、不受理、不付審理之裁判
      確定者，得依違反行政法上義務規定裁處之。」乃在宣示
      一事不二罰之原則，審酌緩起訴處分與不起訴處分之性質
      有異，行政罰法第26條第2項並未明列緩起訴處分，自不
      宜擴張解釋，因而，經檢察官為緩起訴處分並命向指定之
      公益團體繳納款項之行為，如同時違反行政法上義務之規
      定，因已有刑事處罰或具行政罰鍰性質之繳款，此時行政
      機關若另行裁處罰鍰處分，無異一罪二罰。
（三）惟依違反道路交通管理事件統一裁罰基準及處理細則第2
      條所定「違反道路交通管理事件統一裁罰基準表」，駕駛
      人吐氣所含酒精濃度超過每公升0.55毫克以上者，重型機
      車駕駛人於期限內繳納或到案聽候裁決者，應處最低罰鍰
      4 萬5千元，並吊扣駕駛執照1年。本件抗告人被查獲時酒
      精濃度達每公升0.78毫克，依前開道路交通管理事件統一
      裁罰標準及處理細則規定最低罰鍰為4萬5千元。抗告人在
      刑事部分，雖經檢察官為緩起訴處分，並經檢察官命向指
      定之公益團體繳納3萬元，然與前開最低罰鍰金額相較，
      顯然偏低，難謂符合公平正義原則。為杜前開流弊，94年
      12月28日修正公布，95年7月1日施行之道路交通管理處罰
      條例第35條第8項亦規定：「前項汽車駕駛人，經裁判確
      定處以罰金低於本條例第92條第3項所定最低罰鍰基準規
      定者，應依本條例裁決繳納不足最低罰鍰之部分。」。參
      以臺灣高等法院於95年10月30日復以院信文廉字第095000
      6510號轉司法院函示所屬各法院：請就酒後駕車案件，如
      認應科以罰金刑者，允衡酌其行為之危害性，並參酌道路
      交通管理處罰條例第35條第8項：「前項汽車駕駛人，經
      裁判確定處以罰金低於本條例第92條第3項所訂最低罰鍰
      基準規定者，應依本條例裁決繳納不足最低罰鍰之部分」
      等相關意旨，妥適量刑等情，本件抗告人縱依緩起訴處分
      命令向財團法人犯罪被害人保護協會臺中分會繳納3萬元
      ，依上開規定，原處分機關就行政罰之罰鍰方面仍得裁處
      1萬5千元（即差額部分）。從而，原審裁定將原處分關於
      罰鍰逾新台幣1萬5千元部分予以撤銷，並諭知該部分不罰
      ，另駁回抗告人其餘異議；其認事用法均無違誤，抗告意
      旨指摘原審裁定不當，為無理由，應予駁回。至於原裁定
      當事人欄記載「抗告人即異議人」、主文欄第1項記載「
      原裁定撤銷」、理由欄記載「抗告意旨略以」暨理由欄中
      關於「抗告人」等記載，顯係誤植誤寫，並無礙於原裁定
      主旨之正確，併此敘明。
六、據上論斷，應依道路交通管理處罰條例第89條、道路交通案
    件處理辦法第26條、刑事訴訟法第412條，裁定如主文。
中    華    民    國    97    年    12    月   31     日
            刑事第十一庭  審判長法  官  陳  朱  貴
                                法  官  胡  文  傑
                                法  官  何  志  通
以上正本證明與原本無異。
不得再抗告。
                                書記官  高  麗  淇
中    華    民    國    97    年    12    月   31     日


司法院資訊處製作；財團法人民間司法改革基金會備份。
